【裁判字號】    94,上,151
【裁判日期】    950307
【裁判案由】    分割共有物
【裁判全文】
臺灣高等法院臺中分院民事判決           94年度上字第151號
上  訴  人  丙○○
訴訟代理人  葉玲秀律師
複  代理人  林群期律師
複  代理人  甲○○
視同上訴人  己○○
訴訟代理人  丁○○
訴訟代理人  許盟志律師
被  上訴人  乙  ○
訴訟代理人  戊○○
上列當事人間請求分割共有物事件，上訴人對於中華民國94年2
月3日臺灣彰化地方法院93年度訴字第413號第一審判決提起上訴
，本院於95年2月21日言詞辯論終結，判決如下：
    主  文
原判決廢棄。
兩造共有坐落彰化縣員林鎮鎮○段第748地號、地目旱、面積389
6.86平方公尺土地，其分割方案如附圖，即彰化縣員林鎮地政事
務所94年12月30日複丈成果圖所示編號B部分，面積1042.82平方
公尺，分歸被上訴人乙○所有，編號C部分，面積782.28平方公
尺及編號F部分，面積260.54平方公尺，分歸視同上訴人己○○
所有，編號D部分，面積800.37平方公尺及編號E部分，面積242.
45平方公尺，分歸上訴人丙○○所有，編號A部分，面積768.40
平方公尺，分歸兩造取得，並按應有部分各3分之1比例繼續維持
共有。
第一、二審訴訟費用由兩造按應有部分比例各3分之1負擔。
    事實及理由
一、被上訴人於原審起訴主張：坐落彰化縣員林鎮鎮○段748地
    號、地目旱、面積3896.86平方公尺土地（下稱系爭土地）
    為兩造所共有，應有部分各三分之一，又系爭土地並無因物
    之使用目的不能分割或契約訂有不分割期限之情形，且兩造
    無法協議分割，爰基於民法第823條第1項、第824條第2項之
    法律規定，請求准予裁判分割如原審附圖(一)所示等語。
二、上訴人丙○○則以訴外人許金傳即上訴人丙○○之父與視同
    上訴人己○○於民國（下同）74年間，共同在系爭土地上如
    附圖三所示編號A、B部分各興建房屋一棟（以下，於判決第
    2-3頁，均簡稱為系爭A、B二棟房屋，第4頁以後則以本院附
    圖所示E、F建物稱之），經許金傳與視同上訴人己○○協議
    ，許金傳分配取得系爭A棟房屋，視同上訴人己○○分配取
    得系爭B棟房屋。其等二人亦同時與被上訴人達成協議，系
    爭土地其餘部分，被上訴人分配在東側，許金傳分配在西側
    與系爭A、B二棟房屋相鄰，視同上訴人己○○則分配在被上
    訴人與許金傳中間，且將分配結果記載在系爭A、B二棟房屋
    之建造執照附圖上，按兩造分管協議，請求依原審附圖一所
    示方法分割，另否認許金傳曾於84年間，與視同上訴人己○
    ○以抽籤方式決定系爭土地分配之位置等語置辯。
三、視同上訴人己○○則以許金傳與視同上訴人己○○於74年興
    建系爭A、B二棟房屋時，僅以抽籤方式分配系爭A、B二棟房
    屋，且因被上訴人當時尚未在系爭土地上興建房屋，其等二
    人即同意由被上訴人優先選擇系爭土地其餘部分，經被上訴
    人擇定分配在系爭土地東側，至於系爭土地剩餘部分如何分
    配，許金傳與視同上訴人己○○則未協議。嗣於84年間，委
    由訴外人大員隆地籍測量有限公司製作分配圖時，始由許金
    傳與視同上訴人己○○抽籤決定，視同上訴人己○○分配在
    西側與系爭A、B二棟房屋相鄰，許金傳則分配在被上訴人與
    視同上訴人己○○中間，當時雖未約定分配究指分割或分管
    ，然依習慣，應為分割之意思，故請求依原審附圖二所示方
    法分割等語置辯。
四、原審法院審酌兩造攻擊防禦方法後，認(1)系爭土地如原審附
    圖三所示編號A部分RC造二層樓房一棟，為上訴人丙○○所
    有；編號B部分RC造二層樓房一棟，為視同上訴人己○○所
    有，均有保存之必要，(2)系爭土地，為狹長型，故系爭土地
    之分割方法，除西側部分為配合系爭A、B二棟房屋所坐落基
    地，分割線應採東西走向外，其餘土地之分割線則應採南北
    走向，以免兩造分割取得之土地過於狹長，並參酌兩造均同
    意在系爭土地南側設置共有道路之意願，應認為系爭土地確
    有在南側留設共有道路，俾供兩造日後通行之需要。又原審
    附圖一與原審附圖二所示分割方法，固均在系爭土地南側留
    設4公尺寬之共有道路，惟原審附圖一所示分割方法，在編
    號748-D部分與相鄰同段771地號土地間之轉角處，共有道路
    寬度竟減縮至約3公尺，致使其餘部分所留設4公尺寬之共有
    道路，無法達成預期效用，是以關於共有道路之留設方式，
    應以原審附圖二所示分割方法，並由兩造按原應有部分比例
    維持共有，較為妥適，因而判令兩造所共有坐落彰化縣員林
    鎮鎮○段柒肆捌地號、地目旱、面積捌玖陸點捌陸平方公
    尺土地，其分割方法如原審附圖附圖二所示，即編號748部
    分、面積1074.54平方公尺，分歸被上訴人取得；編號748-A
    與748-C部分、面積各800.20平方公尺與274.35平方公尺，
    分歸上訴人丙○○取得；編號748-B與748-D部分、面積各78
    0.19平方公尺與294.35平方公尺，分歸視同上訴人己○○取
    得；編號748-E部分、面積673.23平方公尺，分歸兩造取得
   ，並按應有部分各三分之一之比例維持共有。
五、上訴人丙○○不服原審所採方割方案，對於原審上開判決提
    起上訴，上訴聲明：(一)原判決廢棄。(二)兩造所共有坐落彰化
    縣員林鎮鎮○段第748地號、地目旱、面積3896. 86平方公
    尺土地，其分割方案如彰化縣員林鎮地政事務所94年12月30
    日複丈成果圖（下簡稱：附圖）所示編號B部分，面積1042
    .82平方公尺，分歸被上訴人乙○所有，編號C部分，面積
    782.28平方公尺及編號F部分，面積260.54平方公尺，分歸
    視同上訴人己○○所有，編號D部分，面積800.37平方公尺
    及編號E部分，面積242.45平方公尺，分歸上訴人丙○○所
    有，編號A部分，面積768.40平方公尺，分歸兩造取得，並
    按應有部分各3分之1比例繼續維持共有。(三)第一、二審訴訟
    費用由兩造按應有部分比例負擔。視同上訴人則聲明：(一)上
    訴駁回。(二)第二審訴訟費用由上訴人負擔。被上訴人聲明：
    原判決廢棄，並同意上訴人丙○○所提分割方案。
六、被上訴人乙○主張：坐落彰化縣員林鎮鎮○段七四八地號、
    地目旱、面積3896.86平方公尺土地為兩造所共有，應有部
    分各為3分1，系爭土地並無因物之使用目的不能分割或契約
    訂有不分割期限之情形，業據其提出土地登記簿謄本，地籍
    圖謄本、調解不成立證明書為證，並為其餘共有人即上訴人
    丙○○及視同上訴人己○○所不爭執，堪信為真實。
七、被上訴人另主張本件共有土地，兩造迄無法達成協議分割一
    節，亦為上訴人丙○○所不爭執，視同上訴人雖抗辯稱：丙
    ○○之父親許金傳於84年間即與視同上訴人己○○依抽籤決
    定分配土地之位置，雖未約定分配究指分割或分管，然依習
    慣，應為分割之意思等語（原審卷第102頁）；惟原審證人
    兼被上訴人訴訟代理人許興津已於原審陳述稱：84年抽籤當
    時主要是抽己○○及許金傳二人之位置，其他問題並沒有決
    定，並非協議分割（原審卷第127頁），另大員隆地籍測量
    有限公司負責人江漢忠於原審院九十三年十二月三十日準備
    程序期日亦具結證稱：八十四年受委託測量系爭土地時，因
    當時法令之限制，只有談分管的問題，並未表示要分割等語
    （原審卷第126頁），此外，視同上訴人己○○亦無法提出
    其他事證足證各共有人間已達成何分割之協議，可見兩造就
    系爭土地並未達成分割之協議，被上訴人爰依民法第823條
    第1項、第824條第2項之規定，請求分割系爭土地，於法自
    屬有據，應予准許。
八、按共有人因共有物分割之方法不能協議決定，而提起分割共
    有物之訴，應由法院斟酌共有物之性質、共有人之意願、利
    害關係全體共有人之利益、經濟效用等因素，秉持公平原則
    ，而為適當之分配，又裁判分割共有物，如採原物分割者，
    法院僅須斟酌共有物之性質及其經濟效用，作公平合理之分
    配即可。各共有人在分割前之使用狀況，固應加以考量，惟
    該使用狀況縱共有人間有分管之約定，法院亦不受其拘束，
    ，最高法院88年度台上字第1799號判決意旨參照。經查：
(一)、系爭土地地目，雖屬旱，然該土地業經依法編定為八卦山脈
    風景特定區（百果山地區）都市計畫之農業區，此有彰化縣
    員林鎮公所簡便行文表九十三年六月十一日（九三）員鎮工
    字第一五七三三號在卷可稽（見原審卷第28頁），故系爭土
    地即不屬於農業發展條例第三條第十一款所稱之耕地，自不
    受同條例第十六條關於耕地分割後每人最小面積與分割宗數
    不得超過共有人人數之限制，合先敘明。
(二)、系爭土地如附圖所示編號E部分（即原審附圖三，編號A）所
    示RC造二層樓房棟，為上訴人丙○○所有；編號Ｆ（即原審
    附圖三所示B部分）RC造二層樓房一棟，為視同上訴人己○
    ○所有；編號B（即原審附圖三所示D部分）土地，現由被上
    訴人管理，種植樹木，其餘（即原審附圖三所示C部分）雜
    草空地，並建有石棉瓦造倉庫一間等情，業經原審於93年7
    月21日會同彰化縣員林地政事務所人員現場勘驗明確，並製
    有勘驗筆錄在卷可考（見審卷第52頁），再上訴人丙○○及
    視同上訴人己○○所有之前揭二棟房屋，均為RC造二層樓房
    ，具有相當之經濟價值，且興建當時，經全體共有人同意，
    並依法申請建造執照，領有使用執照，此有彰化縣政府建設
    局七六彰建都（使）字第二二七二一、二二七二二號使用執
    照影本在卷為憑，並經據原審向彰化縣政府調取上開使用執
    照與七六彰建都字第一三三一○、一三三一一號變更建築執
    照之申請資料，確認無誤，目前該二棟建物，復供上訴人丙
    ○○及視同上訴人己○○居住之用，自有予以保留，並分歸
    其二人各別所有之必要。
(三)、又系爭土地東西寬約一百五十一公尺，南北長約十九至三十
    一公尺，為狹長型之土地，故系爭土地之分割方法，除西側
    部分為配合前揭房屋所坐落基地，其分割線應採東西走向外
    ，其餘部分之土地，衡量系爭土地之地形及使用現狀及被上
    訴人陳明其所有之倉庫無保留之必要（見原審卷第51頁反面
    第5行）等情，認其分割線宜採南北走向，以避免兩造分割
    後土地過於狹長，不利土地之利用，此由兩造歷次所提建狀
    ，除前開二棟房屋外，就其餘土地均採南北走向之分割，益
    證此種方割之原則確符合本件共有人之最大利益。
(四)、再參酌系爭土地僅有西側與東側分別面臨彰化縣員林鎮○○
    路○段68巷與同路4段37巷之現有巷道，可作為對外通行之用
    ，南側與北側則分別與訴外人所有之土地毗鄰，無法對外通
    行，為使兩造分割取得之土地均得以對外通行至道路，並參
    酌兩造均有在系爭土地南側設置共有道路之意願，且當庭陳
    明於分割後鋪設道路時，相互配合且費用均分等情（本院卷
    (一)第113頁），認系爭土地確有在南側留設共有道路，俾供
    兩造日後通行之需要。至於其路寬如何？
 1.按依系爭土地原審附圖一與原審附圖二所示分割方法，固均
   在系爭土地南側留設4公尺寬之共有道路，惟原審附圖一所示
   分割方法，在編號748-D部分與相鄰同段771地號土地間之轉
   角處，共有道路寬度竟減縮至約3公尺，致使其餘部分所留設
   4公尺寬之共有道路，無法達成預期效用，至於原審所採之分
   割方案即原審附圖二所採之道路寬路雖預留四公尺，但該路
   自道路入口轉入系爭空地時，並非直線，而存有一斜角，車
   輛進出時，因地形之限制，若於該處遽由6公尺為4公尺，尚
   有不便。
 2.又依附圖所示：其中編號A部分所示道路連線1.2.3左側，宜
   預留6公尺寬，右側則顧及被上訴人乙○目前所使用之土地，
   即如附圖B所示之位置，可連接山腳路4段37巷現有巷道對外
   聯絡，該巷道之柏油路寬僅3.2公尺（參本院94年10月30 日
   勘驗筆錄所載），為免過分浪費共有土地，分得附圖C、D 土
   地位置中間之通道，應以4公尺寬為已足等語，此業據被上訴
   人陳供明確，被上訴人亦同意採此預留道路之方式及寬度，
   視同上訴人則表示：就附圖所示道路連線即1.2.3標點左、右
   側之路寬如何沒有意見（本院卷(二)第7頁），故本院綜合上情
   ，認共有道路之留設方式，以附圖所示即1.2.3連線之道路左
   側為6公尺寬、右側維持4公尺寬，並由兩造按原應有部分比
   例維持共有，較為妥適。
(五)、除通道外，就系爭土地之分割方式，其中如附圖所示編號Ｂ
    部分之土地，現由被上訴人乙○所占有使用，宜分歸其所有
    ，此為兩造所不爭執，至於附圖C、D部分，應分歸予上訴人
    或視同上訴人己○○，在其2人間始終爭執不下，視同上訴
    人己○○雖抗辯伊與上訴人父親許金傳曾於84年間抽籤決定
    ，將附圖D部分土地，分由其管領使用，如附圖所示C部分，
    則分由許金傳使用，上訴人應受此分配之拘束等語，然上訴
    人丙○○則否認與被上訴人間有何分管之協議，並稱：本件
    共有地於許金傳及己○○於申請興建前揭房屋時，即協議土
    地東側分由許金傳管理，中間由己○○，土地西側則由乙○
    分管，其後乙○再與許金傳互換土地位置等情，並提出建築
    執照所附配置圖影本為憑（原審卷第54頁）；是本件應審酌
    者，乃就系爭土地，各共有人間是否曾達成分管之協議：
  1.按依上訴人所提之前揭配置圖，僅載有許金傳、視同上訴人
    己○○二人分配之位置，並無被上訴人分配位置之記載，倘
    各共有人已有分管之協議，配置圖應不至獨漏被上訴人，故
    不能據上開配置圖，逕謂各共有人已有分管之協議。
  2.至於84年間有無抽籤決定分管之位置？證人江漢忠即大員隆
    地籍測量有限公司江漢忠，固於於原審具結證稱：伊於84年
    間受己○○之子丁○○委託測量，當時有說最東邊給乙○，
    中間兩塊己○○、許金傳如何分配，伊建議以抽籤方式決定
    ，後來抽籤結果己○○是西邊、許金傳是中間那塊，當天並
    沒有異議，後來二人都來表示許金傳已經後悔等語（原審卷
    第126頁）；被上訴人訴訟代理人戊○○亦於原審證稱：確
    實有有抽籤（原審卷第127頁），可見上訴人之父許金傳及
    視同上訴人二人於84年間應有抽籤。
  3.惟該抽籤結果是否已生分管協議之效力？依證人江漢忠所述
    ，可知前揭抽籤，事前並未徵得各共有人一致之同意，而為
    其臨時所建議，被上訴人乙○本人並未在場，視同上訴人訴
    訟代理人丁○○於原審也承認：（抽籤）當時沒有談到是分
    割或分管（原審卷第126頁）；依證人江漢忠及丁○○前開
    證詞及陳述可知，以此抽籤結果作為三方分管之位置，並未
    徵得被上訴人乙○本人之同意，各共有人對於如何測量既無
    未取得一致之意見，許金傳及視同上訴人許金傳之抽籤結果
    ，對被上訴人即不具拘束力，另參酌被上訴人訴訟代理人戊
    ○○於原審所陳述：抽籤當晚許金傳、己○○都不同意抽籤
    結果，他們對路要如何留、界線到哪裡及乙○分到最東邊都
    有意見（原審卷卷第127頁），益足證該抽籤之結果，因事
    前未經全體共有人之同意，事後亦有爭執，自難逕謂已生分
    管協議之效力。
  4.視同上訴人己○○固又提出水泥石梗及種植作物之照片、請
    款單（原審卷第121-122頁），資為證明其有占有系爭如附
    圖Ｄ部分所示土地之事實，但參諸視同上訴人於原審所提台
    灣電力股份有限公司彰化區營業處88年9月16日函文之記載
    ：己○○異議在其所有土地上（按係指系爭土地之西側）所
    設置之電桿，經查係其兄許金傳申請果園照明用電而自行設
    置之自備桿（見原審卷第107頁），可見雙方就該部分之土
    地，於抽籤後之數年間仍互有爭執，被上訴人訴訟代理人即
    乙○之子許興慶，於原審以證人身分出庭時，亦到庭結證證
    實：當晚許錦傑（即己○○之子）即來電表示己○○及許金
    傳均不同意抽籤之結果，事後就沒有再處理（原審卷第127
    頁）；其於本院復陳述稱：「現場之水泥田埂位置與地籍圖
    是有出入的，水泥田梗不是為了分割而作，而是為了與鄰地
    區分，．．當時分管協議是沒有成功，抽完籤，包括路、填
    土都沒有談好，土地落差太大」、「根本沒有分管協議，抽
    籤以後對路寬、括位置之設置何處分管面積、界線都沒有協
    議，分管就不成立，抽籤決定位置就不算」等語（本院卷(一)
    第113頁、第148頁，卷(二)第17、18、53頁），衡以兩造間於
    84年間抽籤後，就通道之寬度，於本案訴訟期間，即先後有
    3、4及6公尺寬之不同主張，就兩棟地上建物之界線，應以
    何為界，亦各有不同之主張，而直至本院始達成以檔土牆為
    界之協議，可見上訴人及被上訴人訴訟代理人戊○○所陳稱
    ：抽籤結果不能視為分管之協議，分管協議不成立一節，堪
    信為真。
  5.再查，原審於93年7月21日、本院於94年8月12日至現場勘察
    結果顯示系爭空地（除附圖Ｂ部分外）均雜草叢生（參原審
    卷第52頁、本院卷(一)第67頁），顯無大範圍經濟作物之栽植
    ，足見上訴人、視同上訴人於84年間縱曾一度抽籤決定分管
    之土地位置為何，對系爭土地分割方案，亦無絕對性之影響
    ，依前開最高法院判決之意旨，上訴人及視同上訴人之間縱
    有抽籤決定分配之位置，本院亦不受此一偶然抽籤結果之拘
    束，而仍應參酌共有人之意願、整體土地之利用價值及各共
    有人利益之均衡，作為本件分割共有物之基準。
  6.次按就如附圖E、F所示之建物與後方空地，視同上訴人雖主
    張應按如原審附圖二所示之分割方案，即以該土地與同段76
    9號土地南方界點即如原審附圖二所示5.6.7標點之連線為準
    ，然鑑於上訴人及視同上訴人房屋檔土牆與後方之空地間，
    有明顯高地落差，此有照片為證（見原審卷第25頁下方第26
    頁中間照片），並為兩造所不爭執，倘若採原審附圖二所示
    之分割方案，則上訴人位於檔土牆後方至與769號土地界點
    即原審附圖二所示5.6.7標點連線間之空地，勢必與其分得
    如原審附圖二所示編號748-A部分之土地互相切割，而無法
    為一體、有效之利用，形成土地浪費，殊難謂為妥當，上訴
    人及視同上訴人於本院復一致陳述稱：願以檔土牆作為建築
    物之分割基準（本院卷(一)第87頁、第88頁），故本院認建築
    物之分割基準應以本件附圖所示之檔土牆連線，較為適當，
    視同上訴人主張應依原審附圖二所採之方案等語，自難採憑
    。
  7.末查就建物後方之西側及中間土地部分，即如附圖所示D、C
    部分土地，應分歸上訴人或視同上訴人所有？本院審酌前開
    二部分土地，雜草叢生，迄未為有效之管理使用、經濟價值
    並無顯著之差別，兩造復均供陳無送鑑定之必要，而視同上
    訴人屋前除面臨馬路外，其側邊原即預留3米之巷道連接系
    爭土地，上訴人丙○○建物側邊之3公尺寬之巷路，則因檔
    土牆後方土地高低落差之阻隔，而無法通行至系爭土地，兩
    造對視同上訴人屋旁之通路放寬為6公尺寬，復無爭議，在
    此情形下，視同上訴房屋整體之利用價值及出入之方便已大
    為增加（參本院卷(一)第40頁，上證編號1照片所示），上訴
    人也另有37巷道可供通行，參以被上訴人亦多次陳明：上訴
    人丙○○比較弱勢，她唯一依靠就是這塊土地而已，己○○
    房屋旁有一塊空地可供出入，如果屋後空地（即附圖D部分
    ）再分給他，他對外聯絡便利性相對增加，D部分應讓出來
    分給上訴人（本院卷(一)第148、149、卷(二)第53頁正、反面參
    照），故本院審酌系爭土地之性質與形狀、目前土地現狀，
    各共有人間之衡平及意願、通行之方便及公平性等一切情狀
    ，認將附圖所示D部分分歸上訴人所有，編號C部分分歸視同
    上訴人，另編號B部分，因始終係由被上訴人管理使用，故
    宜分歸其所有，即以附圖所示分割方法為適當。
九、綜上，本院認採附圖所示之分割方法：即如附圖所示Ｂ部分
    土地，分歸被上訴人乙○所有，編號C及F部分土地，分歸視
    同上訴人己○○所有，編號D及E部分土地，分分歸上訴人丙
    ○○所有，編號A部分，面積768.40平方公尺，分歸兩造取
    得，並按應有部分各3分之1比例繼續維持共有一案為適當，
    且較能滿足土地及建物之現狀、交通及各共有人利益之均衡
    ，原審逕以兩造間已有分管之協議，而採如原審附圖二所示
    之分割方案，尚有不合，上訴意旨以原審所採方割方案，不
    符各有人利益之均衡及建物後方土地之利用，求予廢棄改判
    ，核屬有據，爰將原審判決予以廢棄，並判決如主文所示。
十、訴訟費用之負擔，為求公允，自以應有部分之比例為宜，附
    此敘明
十一、據上論結，本件上訴為有理由，依民事訴訟法第450條第1
      項，第80條之1，判決如主文。
中    華    民    國    95    年    3     月    7     日
                    民事第二庭審判長法  官  童有德
                                    法  官  翁芳靜
                                    法  官  謝說容
以上正本係照原本作成。
如對本判決上訴，須於收受判決送達後20日內向本院提出上訴書
狀，其未表明上訴理由者，應於提出上訴後20日內向本院提出上
訴理由書（須按他造人數附具繕本）。
上訴時應提出委任律師為訴訟代理人之委任狀。具有民事訴訟法
第466條之1第1項但書或第2項之情形為訴訟代理人者，另應附具
律師及格證書及釋明委任人與受任人有該條項所定關係之釋明文
書影本。
                                    書記官  蘇昭文
中    華    民    國    95    年    3     月    7     日
                                                      Ｂ


司法院資訊處製作；財團法人民間司法改革基金會備份。
